臺灣臺南地方法院刑事判決　　　　　　 95年度簡上字第241號
上　訴　人　乙○○
即　被　告
　　　　　　丙○○
共　　　同
選任辯護人　王進輝律師
上列上訴人即被告因詐欺案件，不服中華民國九十五年三月二十
九日本院九十五年度簡字第六四四號第一審判決（聲請簡易判決
處刑案號：九十五年度偵字第六０二號），提起上訴，本院管轄
之第二審合議庭認不應以簡易判決處刑，改依通常程序審理後，
為第一審判決如下：
    主  文
原判決撤銷。
乙○○、丙○○均無罪。
    理  由
一、公訴意旨略以：被告乙○○、丙○○於民國九十二年十一月
    間，在被告乙○○位於臺南縣新營市租屋處，收受共同被告
    甲○○（另經本院九十五年度簡字第六四四號判決，判處有
    期徒刑四月確定）交付其向臺南縣新營市民生郵局（下稱：
    民生郵局）申辦帳號為00000000000000號帳戶之存摺、印章
    、提款卡及密碼，以抵償其積欠被告二人之債務，被告二人
    復將共同被告甲○○交付之民生郵局之存摺、印章、提款卡
    及密碼出售予某姓名、年籍不詳之詐欺集團成員。嗣該姓名
    、年籍不詳之詐欺集團成員與其同夥，在自由時報刊登「您
    辦的貸款始終辦不下來嗎？0000000000、陳代書」等內容之
    廣告，誘使不特定之人與其聯絡。嗣於九十二年十二月十一
    日，被害人己○○撥打廣告上之電話聯繫時，對被害人詐稱
    ：「你需先匯手續費始可辦理貸款」等語，使被害人陷於錯
    誤，於同日下午四時三十分許匯款新臺幣（下同）三千一百
    元至共同被告甲○○上開民生郵局帳戶內。迨於同月十五日
    ，被害人發覺有異，始知受騙，報警循線查獲。因認被告二
    人均涉有刑法第三十一條第一項、第三百三十九條第一項之
    幫助詐欺取財罪嫌。
二、按犯罪事實應依證據認定之，無證據不得認定犯罪事實，不
    能證明被告犯罪者，應諭知無罪之判決，刑事訴訟法第一百
    五十四條第二項、第三百零一條第一項分別定有明文。又事
    實之認定，應憑證據，如未能發現相當證據，或證據不足以
    證明，自不能以推測或擬制之方法，以為裁判基礎。而認定
    不利於被告之事實，須依積極證據，茍積極證據不足為不利
    於被告事實之認定時，即應為有利於被告之認定，更不必有
    何有利之證據。另認定犯罪事實所憑之證據，雖不以直接證
    據為限，間接證據亦包括在內，然而無論直接或間接證據，
    其為訴訟上之證明，須於通常一般之人均不致有所懷疑，而
    得確信其為真實之程度者，始得據為有罪之認定，倘其證明
    尚未能達到此一程度，而有合理之懷疑存在時，致使無從形
    成有罪之確信，根據「罪證有疑，利於被告」之證據法則，
    即不得遽為不利被告之認定（最高法院九十四年度台上字第
    五五０九號判決意旨參照）。另按共同被告不利於己之陳述
    ，固得採為其他共同被告犯罪之證據，惟此項不利之陳述，
    須無瑕疵可指，而就其他方面調查，又與事實相符，始得採
    為其他共同被告犯罪事實之認定（最高法院四十六年台上字
    第四一九號判例意旨參照）。
三、公訴人認被告二人涉有幫助詐欺取財罪嫌，無非係以證人即
    共同被告甲○○於警詢及偵查中之證述、被害人己○○於警
    詢及偵查中之指述、中華郵政帳戶交易明細表二張及中華郵
    政國內匯款執據一張，為其主要論據。訊據被告二人均堅詞
    否認有何幫助詐欺取財犯行，供稱：被告乙○○僅在伊與被
    告丙○○共同租屋處桌上，見過共同被告甲○○之剪角舊存
    摺，伊當時還以為係共同被告甲○○委託被告丙○○申辦貸
    款業務之用，被告丙○○則係出借一百元予共同被告甲○○
    ，供其前往民生郵局辦理舊存摺更換印鑑手續，伊為確認共
    同被告甲○○有無前往更換印鑑，遂與友人丁○○駕車外出
    購買飲料時，順道前往民生郵局查看，當時共同被告甲○○
    還翻開新存摺，伊看見其上記載更換印鑑一百元等字樣後，
    便將新存摺歸還予共同被告甲○○，離去後才發現共同被告
    甲○○剪角之舊存摺掉落伊車上，伊當時即打電話告知共同
    被告甲○○，然共同被告甲○○表示有空時，再前去伊租屋
    處取回，但卻一直未前來取回，渠二人均未收受共同被告甲○○交付民生郵局帳戶之存摺、印章、提款卡及密碼等語。
四、經查：
（一）共同被告甲○○於八十四年八月十七日至民生郵局開設00
      000000000000號帳戶，又於九十二年十一月三日前往民生
      郵局，同時辦理存簿更換印鑑及申請使用電話語音服務手
      續等情，此有中華郵政股份有限公司新營郵局九十四年一
      月二十一日營字第０９４５１００１０２７號函、同年五
      月十二日營字第０９４５０８００２８號函、九十五年七
      月十四日營字第０９５５０８０４５８號函及所附之開戶
      資料、申請書各一份在卷可稽（見發查卷第四六頁、他字
      卷第二三至二五頁、本院卷第四十頁），再被害人於前揭
      時、地，因受詐欺集團成員之詐騙而陷於錯誤，匯款三千
      一百元至共同被告甲○○上開民生郵局帳戶內一節，亦據
      被害人於警詢時指述綦詳，並有卷附報紙廣告一則、中華
      郵政國內匯款執據一張、共同被告甲○○之民生郵局帳戶
      於九十二年至九十三年間之帳戶交易明細表二張在卷可參
      （見警卷第二五頁、發查字第四八至四九頁），是以，共
      同被告甲○○之民生郵局帳戶，確有遭詐騙集團做為詐騙
      匯款帳戶使用，且被害人於遭詐騙後，匯款至共同被告甲○○之民生郵局帳戶等情，應堪認定，合先敘明。
（二）公訴人雖採認共同被告甲○○之陳詞，認被告二人收受共
      同被告甲○○交付將其所有之民生郵局存摺、印章及提款
      卡、密碼等帳戶資料，並出賣予詐騙集團，然依共同被告
      甲○○於警詢、偵查及本院審理中之歷次陳述，就其交付
      民生郵局存摺、印章及提款卡等帳戶資料予被告二人之細
      節內容，前後供述不一，詳如下述：
    1.共同被告甲○○將未變更印鑑前之民生郵局帳戶資料（即
      九十二年十一月三日前之帳戶資料）交付予被告乙○○，
      其所交付之帳戶資料內容為何？
      共同被告甲○○於警詢、本院審理時，先後證稱：「（問
      ：你為何將民生郵局存摺簿及提款卡、印章交給沈湧利？
      ）因為我之前有欠乙○○錢，所以他向我借存摺簿及提款
      卡、印章時，我就借給他了、（問：目前你的民生郵局 (
      帳號:00000000000) 存摺及提款卡印章置於何處？）於乙○○及丙○○身上」云云（見警卷第三、九頁）；（問：
      你最早交給乙○○何東西？）我記得當時只有交給他存摺
      跟提款卡，印章沒有交給他、（問：目前印章在何處？）
      還在我身上」云云（見本院卷第六九頁）。
    2.共同被告甲○○係受被告乙○○抑或被告丙○○之指示，
      而於九十二年十一月三日前往民生郵局辦理申請使用電話
      語音服務手續？
      共同被告甲○○於警詢、偵查時，先後證稱：「（問：你
      所有之民生郵局 (帳號:00000000000) 存摺及提款卡、印
      章交給何人使用？）‧‧‧乙○○女友丙○○又說要申請
      語音查詢，於是將我的民生郵局存摺、印章及提款卡交給
      我，並與我一起前往民生郵局辦理語音查詢」云云（見警
      卷第七至八頁）；「（問：有無證據可資證明乙○○跟你
      借該存摺、提款卡及印鑑？）‧‧‧過幾天後丙○○跟我
      說要用我的存摺辦語音查詢，丙○○又將該新的存摺及印
      鑑交給我，所以我就去郵局辦語音查詢」云云（見發查卷
      第三八頁）；「（問：你為何補發存褶和語音服務不在同
      一時間辦？）我將二本存摺交給乙○○時，他問我有無語
      音服務，我說沒有，他就叫丙○○、丁○○去辦理語音服
      務、（問：你確實是將新營民生郵局帳戶之存摺、印章、
      提款卡等物交給乙○○？）是的，我將這些東西交給乙○○時，乙○○馬上問我有無語音服務，我說沒有，他叫我
      馬上去辦，辦好後我就交給丙○○」云云（見他字卷第三
      十頁）。
    3.共同被告甲○○於九十二年十一月三日前往民生郵局辦理
      存簿更換印鑑及申請使用電話語音服務手續後，係將新申
      辦之民生郵局帳戶資料，交付予被告乙○○抑或被告丙○○？又交付之帳戶資料內容為何？
      共同被告甲○○於警詢、偵查、本院審理時，先後證稱：
      （問：你所有之民生郵局（帳號:00000000000）存摺及提
      款卡、印章交給何人使用？）因為郵局印章，我不知道是
      哪粒，於是重新辦理併換新存摺、印章及提款卡，並與舊
      的存摺一起交給乙○○」云云（見警卷第七頁）；「（問
      ：有無證據可資證明乙○○跟你借該存摺、提款卡及印鑑
      ？）沒有其他人看到，因為之前舊的那一本印章不見了，
      所以我又去郵局重辦一本新的，舊的那一本有剪角，但是
      新、舊二本是放在一起，所以我就將該二本一起交給乙○○‧‧‧過幾天後丙○○跟我說要用我的存摺辦語音查詢
      ，丙○○又將該新的存摺及印鑑交給我，所以我就去郵局
      辦語音查詢，辦完後又將存摺及印鑑交給丙○○」云云（
      見發查卷第三八頁）；「（問：你是拿舊存摺換新存摺？
      ）不是，我是之前的存摺的印章不見了，後來我去更換印
      章補存摺，是先補發存摺再辦理語音服務信箱，我將二本
      存摺都交給乙○○」云云（見他字卷第二九頁）；「（問
      ：你在變更印鑑的那一天，你拿什麼東西交給了什麼人？
      ）我將提款卡及存摺交給丙○○，印章我自己留著」云云
      （見本院卷第六九頁）。
    4.共同被告甲○○於九十二年十一月三日前往民生郵局辦理
      存簿更換印鑑及申請使用電話語音服務手續後，在何處將
      新申辦之民生郵局帳戶資料交付予被告丙○○？有無他人
      在場？又交付之帳戶資料內容為何？
      共同被告甲○○於警詢、本院審理時，先後證稱：「（問
      ：你於何時？與丙○○前往民生郵局申請語音查詢，如何
      前往？）於九十三年十月份中旬辦完之後，我又將存摺、
      印章及提款卡於丙○○租屋處前（新營市○○路一五六巷
      二十六號）交給丙○○；（問：你將存摺、印章及提款卡
      交給丙○○時，有何人在場？）只有我跟丙○○，沒有人
      在場」云云（見警卷第八、十頁）；「（問：你在變更印
      鑑的那一天，你拿什麼東西交給了什麼人？）我將提款卡
      及存摺交給丙○○，印章我自己留著、（問：你在變更印
      鑑的那一天，你將存摺、提款卡交給丙○○的時間、地點
      為何？）是在同天下午，在民生路十支郵局附近交給丙○○，現場還有「阿豪」，就是開車的那個人、（問：你辦
      理語音查詢功能之後，你的印鑑、存摺、提款卡是交給何
      人？是在何地交付的？）我辦完語音查詢功能之後，我就
      將提款卡交給丙○○，阿豪開車，就在郵局附近交給她的
      」云云（見本院卷第六九、七四頁）。
    5.共同被告甲○○於九十二年十一月三日前往民生郵局辦理
      存簿更換印鑑及申請使用電話語音服務手續時，有無一併
      辦理新提款卡？
      共同被告甲○○於警詢、本院審理時，先後證稱：「（問
      ：你所有之民生郵局存摺及提款卡、印章交給何人使用？
      ）因為我該郵局印章不知道是哪粒，於是重新辦理併換新
      存摺、印章及提款卡」云云（見警卷第七頁）；「（問：
      你去換發新存摺的同時辦理新的印鑑，有無辦理新的提卡
      款？）有，有辦理提款卡，所以我同時就辦理開卡、（問
      ：去辦理新存摺、新印鑑的時候，一併辦理新的提款卡？
      ）是的、（問：是否知道一張新的提款卡，要如何才可使
      用？）要去銀行按密碼、（問：你辦了新的提款卡之後，
      有無馬上按密碼？）有，我當時在郵局就馬上按密碼、（
      問：你之後是否就將這張提款卡交給丙○○？）我按了開
      卡的密碼之後，就將提款卡交給丙○○、（問：你將提款
      卡交給丙○○的時候，有無告知她密碼？）應該有」云云
      （見本院卷第七三至七四、七七至七八頁）。然本院依職
      權向中華郵政新營郵局查詢結果，經該局函覆稱：「另該
      戶（即共同被告甲○○）於九十二年間，並無申請更換提
      款卡」等語，有中華郵政股份有限公司新營郵局九十五年
      七月十四日營字第０９５５０８０４５８號函一紙在卷可
      憑（見本院卷第四十頁）。
    6.綜上，共同被告甲○○雖於警詢、偵查及本院審理時，先
      後證稱，其將民生郵局存摺、印章及提款卡等帳戶資料交
      予被告二人云云，然共同被告甲○○之民生郵局帳戶於九
      十二年十一月三日辦理存簿更換印鑑及申請使用電話語音
      服務手續前，其交付予被告乙○○之帳戶資料內容為何？
      其係受被告乙○○抑或被告丙○○之要求，而於九十二年
      十一月三日前往民生郵局辦理申請使用電話語音服務手續
      ？又其辦理存簿更換印鑑及申請使用電話語音服務手續後
      ，係將新申辦之民生郵局帳戶資料，交付予被告乙○○抑
      或被告丙○○？交付之帳戶資料內容為何？再者，其辦理
      存簿更換印鑑及申請使用電話語音服務手續後，在何處將
      新申辦之民生郵局帳戶資料交付予被告丙○○？有無他人
      在場？交付之帳戶資料內容為何等等細節過程，先後所述
      反覆不一，且所陳各情矛盾，差異甚大，甚且共同被告甲○○對於未曾申請更換提款卡一事，竟仍於本院審理時不
      實證稱其不僅申請更換提款卡，還當場在民生郵局按開卡
      密碼，辦理提款卡開卡手續後，再將該提款卡交予被告丙○○云云，顯見共同被告甲○○所為上開證述內容，已有
      諸多瑕疵所在，自難信其所執之證述內容為真實。
    7.此外，證人丁○○於本院審理時，亦具結證稱；「（問：
      九十二年十一月三日，你是否有載丙○○去民生郵局？）
      有、（問；丙○○有拿壹佰元給甲○○嗎？）是的、（問
      ：辦理郵局的業務，是甲○○自己進去辦理的？）是的
      、（問：甲○○從郵局出來的情形如何？）當時我載丙○○過去，甲○○從郵局出來，就把存摺拿給丙○○看，我
      沒有看到他拿印章、提款卡給丙○○看、（問：丙○○看
      完之後如何？）就把存摺還給甲○○，然後我們就開車走
      了，後來在途中，丙○○發現車上掉了一本舊存摺，丙○○就馬上打電話通知甲○○過來拿存摺，但是甲○○並沒
      有過來拿。之後我們就過去載乙○○，因為當天乙○○在
      上班」等語（見本院卷第七九至八三頁），參酌證人丁○○之證述內容，核與被告丙○○供詞相符，又其與被告二
      人僅係一般朋友關係，當無甘冒偽證追訴風險而虛詞袒護
      被告之必要，且其證述情節，亦查無違法或瑕疵之處，應
      堪採信，是被告二人供稱渠二人未曾收受共同被告甲○○
      交付民生郵局之帳戶資料一節，尚非無可採信。
五、綜上所述，本件被告二人上開所供，是否俱與實情不符而全
    然不可採信，尚非無疑，自難僅憑共同被告甲○○之單一瑕
    疵證述，及被害人因受詐騙而匯款至共同被告甲○○之上開
    民生郵局帳戶等情，即遽對被告以刑法第三百三十九條第一
    項、第三十條第一項之幫助詐欺取財罪名相繩。縱認被告前
    開供詞均不可採信，惟按認定犯罪事實應依證據，為刑事訴
    訟法所明定，故被告否認犯罪事實所持之辯解，縱屬不能成
    立，仍非有積極證據足以證明其犯罪行為，不能遽為有罪之
    認定，業經最高法院三十年上字第一八三一號判例意旨闡釋
    在案，本件依檢察官所舉之證據及本院調查證據之所得，亦
    難以認定被告二人確有收受共同被告甲○○交付之民生郵局
    帳戶資料，並將之出賣予詐騙集團成員，從而，對於聲請意
    旨指訴被告二人均涉犯幫助詐欺取財罪嫌之事實，仍有合理
    懷疑之處，而不能確信為真實，揆諸前開說明，應認本件被
    告二人犯罪，均屬不能證明。原審以檢察官聲請簡易判決處
    刑所陳意旨為由，遽認被告二人所為構成幫助詐欺取財犯行
    ，在推論上未依罪疑為輕法則詳為推求，稍嫌速斷，亦有違
    前述最高法院所揭櫫之嚴格證明法則與無罪推定原則等意旨
    ，容有未洽，應予撤銷，被告二人提起之本件上訴，自屬有
    理由，應由本院將原判決撤銷改判，並依法為被告二人無罪
    之諭知，以昭審慎。
六、末按對於簡易判決之上訴，準用刑事訴訟法第三編第一章及
    第二章之規定，管轄第二審之地方法院合議庭受理簡易判決
    上訴案件，應依通常程序審理，其認案件有刑事訴訟法第四
    百五十二條之情形者，應撤銷原判決，逕依通常程序為第一
    審判決，此有法院辦理刑事訴訟簡易程序案件應行注意事項
    第十四項之規定可資參照。本件被告二人既經本院認均應為
    無罪判決之諭知，顯不合刑事訴訟法第四百四十九條所定得
    以簡易判決處刑之案件，爰依同法第四百五十二條之規定，
    逕依通常程序為第一審判決，併此敘明。
據上論斷，應依刑事訴訟法第四百五十五條之一第三項、第三百
六十九條第一項前段、第四百五十二條、第三百六十四條、第三
百零一條第一項，判決如主文。
本案經檢察官戊○○到庭執行職務
中　　華　　民　　國　　96　　年　　4 　　月　　9 　　日
                    刑事第三庭  審判長法  官  鄧希賢
                                      法  官  包梅真
                                      法  官  張銘晃
以上正本證明與原本無異。
如不服本判決，應於收受送達後十日內向本院提出上訴書狀（應
附繕本）。
                                      書記官  林憶梅
中　　華　　民　　國　　96　　年　　4 　　月　　11　　日
